【裁判字號】    96,訴,2083
【裁判日期】    970131
【裁判案由】    確認債權不存在
【裁判全文】
臺灣臺中地方法院民事判決              96年度訴字第2083號
原      告  戊○○
訴訟代理人  陳益軒律師
複代理人    黃柏霖律師
            丁○○
被      告  臺灣銀行臺中工業區分行
                        三樓及.
法定代理人  己○○
訴訟代理人  羅偉功
            甲○○
上列當事人間確認債權不存在事件，本院於民國97年1月14日言
詞辯論終結，判決如下：
    主    文
原告之訴駁回。
訴訟費用由原告負擔。
    事實及理由
一、原告起訴主張略以：
（一）民國（下同）83年間訴外人華鈴有限公司（下稱華鈴公司
      ）向被告借款新臺幣（下同）1000萬元，原告當時與華鈴
      公司負責人熟識，且見其公司經營正常，因而同意就該借
      款擔任連帶債務人，惟其後華鈴公司經營不善，致無法清
      償債務。嗣被告向原告要求本於連帶債務人之責任清償，
      經多次協商，並由原告以房屋出售及陸續以現金匯款方式
      予以清償。至93年4月26日時，該筆借款債務所餘本金及
      其利息實已不及60萬元。又因當時被告知悉原告於臺灣銀
      行天母分行進行股票之交易，尚有資金可資抵償，而於93
      年4月26日函請臺灣銀行天母分行就原告戶頭內之存款及
      股票在60萬元之範圍內予以圈存扣押，並予以抵銷。原告
      於93年4月30日及同年5月28日二次申請分期償還此部分之
      債務，亦經被告之同意，上開圈存之股票及金額則至今依
      然遭被告扣押而無法動用。惟原告自此亦確實有按約定陸
      續每月再清償9000元。
（二）原告於95年5月26日為明瞭實際積欠債務數額，因而請被
      告承辦人員傳真相關之明細表予原告，被告之承辦人員遂
      傳真華鈴公司償債明細表予原告。由該表可知，當時本金
      部分僅餘505,457元，承辦人員並表示只要原告按約定之
      方式清償，則有關87年10月30日至93年3月2日之利息，即
      271,087元，將予以免除。另原告於95年7月24日經由臺灣
      銀行天母分行之聯線作業資料中，所獲得之資訊，亦明確
      呈現債務僅餘額本金464,000元。原告為求一次解決與被
      告間之債務關係，因而託人協助與臺灣銀行總行溝通協調
      ，不意竟收受被告寄送之明細表，表明華鈴公司尚積欠之
      本金及利息部分暴增為2,693,478元，且原告對此亦當然
      負有連帶清償責任，原告深覺有受騙之感覺。
（三）原告於93年4月26日遭被告圈存現金及股票，且被告業已
      來電表明將對原告之名下不動產予以查封執行，是本案兩
      造間之債權債務金額究為多少，實有速予釐清之必要。又
      兩造之債權債務金額因於95年7月24日經由臺灣銀行天母
      分行之聯線作業資料中所獲得之資訊，明確表示債務僅餘
      額本金464,000元，原告自斯時起亦未再有清償本金及利
      息，故兩造之間就華鈴公司之債務應僅餘464,000元及自
      95年7月25日起按年息8.375%計算之利息。為此提起本件
      訴訟。並聲明：求為判決確認被告對於原告之債權，在超
      過464,000元及自95年7月25日起按年息8.375%計算之利息
      債權不存在。
（四）對被告答辯之補充陳述：
      1.依被告所提出銀行資產評估損失準備提列及逾期放款催
        收款呆帳處理辦法第8條規定，被告之答辯僅有「逾期
        放款6個月內就轉入催收款科目」為真，至被告稱「之
        後對內就不會計息，對外仍然計息，所以其他分行就看
        不到繼續計算利息部分」云云，顯為無稽之謬談。
      2.原告確實曾於86年間將其原名下所有之不動產予以處分
        ，且獲得850萬元全數用以清償系爭債務，此為兩造所
        不爭。原告除上開已售之不動產外，尚有15筆其他不動
        產，此部分雖均屬持分之小筆土地，但並非均屬無價值
        之不動產，被告除於96年間因執原有之執行名義對此部
        分予以聲請法院查封拍賣之外，在此之前，從未有遭被
        告聲請查封及拍賣財產之情形。
      3.依證人林得錄之證述，再對照被告之帳務，自86年6月
        23日時，被告即不曾再對原告為任何催收。又自89年4
        月28日系爭債務本金應僅餘541,880元，且已轉為呆帳
        處理，足見證人林得錄所述應屬實在。
      4.被告謂由鈞院91年度執未字第47565號債權憑證已對原
        告取得本金9,388,187元之債權憑證確定在卷。然查由
        被告催收帳款帳所示，於89年4月28日之時，經由被告
        將系爭債務轉為呆帳處理之本金，亦不過僅餘541,880
        元，何來其所稱之尚餘本金1,422,532元。且查於91年
        間原告名下尚有上開15筆持分之不動產可資處分，並非
        如執行名義所稱之無其他財產可資處分之情形，足證被
        告固曾於91年間對原告取得上開債權憑證，然此部分債
        權數額原即不正確，且當時亦未對原告確實執行，何來
        認定此數額為正確可採。
      5.縱認原告尚積欠50餘萬元未清償（即被告轉為呆帳處理
        部分），然此部分之利息及違約金，自被告於93年4月
        26日起算前5年，亦應罹於時效消滅。
二、被告答辯略以：
（一）兩造間之債權債務關係業經鈞院核發91年度執未字第
      47565號債權憑證確定為本金9,388,187元（利息、違約金
      另計），經原告自行處分擔保品償還債務，尚餘本金
      1,422,532元（利息、違約金另計），此債務求償程序已
      由被告於96年7月12日向臺灣士林地方法院就原告名下財
      產進行強制執行程序。
（二）原告僅於93年9月至95年5月陸續清償共計82,000元，並未
      償還全部債務。雖原告數次向原告申請欲以和解方式償還
      債務，惟原告所提和解條件，未為被告所接受，原告所積
      欠之債務仍為存在。
（三）本金50餘萬元的部分是被告轉銷呆帳的金額，所附證據部
      分，一個是內部的部分，一個是對外的部分，原告只有提
      出對內的部分，對內的部分是沒有錯。原告多次提出申請
      希望可以免除原來的債務，當初算到60萬元，但是總行沒
      有同意。本件轉銷呆帳的意思是認定公司的損失，也就是
      這一筆帳在資產上已經無法獲利，所以把這個帳從資產上
      面去除，轉銷呆帳要進行到沒有執行實益的時候才可以列
      成呆帳，這是要總行核准。電腦上看到的50餘萬元是被告
      對內帳目，但是對外帳目是用人工帳卡。有關原告所稱協
      商部分，經詢問過同事，沒有人同意過這件事情。至於這
      個案子原告多次申請免除保證責任部分，被告也報給總行
      很多次，但是一直都沒有通過，所以他應該瞭解他的債權
      額應該不止他陳述的這個金額。
（四）86年6月11日原告的房屋出售過戶，並於86年6月23日代償
      。銀行一般在遲延的借貸關係中有對內帳及對外帳的區別
      ，對內帳為了怕虛增盈餘不再計息，對外帳就是銀行跟借
      貸人的關係繼續計算利息及違約金。當事人到被告銀行之
      其他分行去瞭解的時候，因為其他分行沒有對外帳只有對
      內帳，所以看到的金額才會比實際的積欠的金額少。原證
      6債權計算書的利率是8.375%，因為原證6的利率是86年的
      利率，利率過高，原告有申請要償還，所以曾降低利率試
      算給他看。
（五）原告曾向被告請求協商，並沒有說利息不給了，故原告應
      已承認債務。
（六）綜上，原告之訴顯無理由。並聲明：求為判決駁回原告之
      訴。
三、法院之判斷：
（一）按確認之訴非原告有即受確認判決之法律上利益者，不得
      提起。所謂即受確認判決之法律上利益，係指法律關係之
      存否不明確，原告主觀上認其在法律上之地位有不安之狀
      態存在，且此種不安之狀態，能以確認判決將之除去者而
      言，若縱經法院判決確認，亦不能除去其不安之狀態者，
      即難認有受確認判決之法律上利益（最高法院52年台上字
      第1240號判例意旨參照）。本件原告主張兩造間之債務僅
      餘464,000元及自95年7月25日起按年息8.375%計算之利息
      ，惟為被告所否認，認尚積欠本金1,422,532元及其遲延
      利息，且依法聲請法院強制執行中，則原告提起本件確認
      之訴，藉以排除此項法律上之不安狀態，即應認為有提起
      確認判決之法律上利益。從而，原告提起本件確認之訴，
      於法尚無不合。
（二）原告主張之事實，固據其提出被告93年4月26日銀中工營
      字第09300015471號函、原告93年4月30日書立之同意書、
      原告93年5月28日書立之申請書、華鈴公司償還明細表、
      臺灣銀行電腦連線作業單、原告95年4月12日申請書、債
      權計算書、建物登記謄本、臺灣銀行台中工業區分行催收
      款項帳等為憑。然觀諸上開原告書立之申請及同意書面記
      載，其內容均屬原告單方意思表示，並未見有被告同意原
      告請求之任何文字說明或記載。再其餘華鈴公司償還明細
      表、臺灣銀行電腦連線作業單、原告95年4月12日申請書
      、債權計算書、臺灣銀行台中工業區分行催收款項帳等，
      則為被告公司內部記錄系爭債權之文件，而該文件固經被
      告出示與原告，然被告出示該文件之原因，依原告所述乃
      係其擬了解系爭債權債務詳細金額，而請求與被告同屬一
      家總公司之其他分行出具，此究與被告同意減免債務之意
      思表示不同，尚不足認被告確有同意減免之意。
（三）查依原告提出之臺灣銀行台中工業區分行催收款項帳記載
      內容，其記載項目確有左右不同欄位，左側部分即為被告
      所稱之內部帳目、右側部分為對外帳目，而其中內部帳目
      於轉列催收後其利息即固定不再繼續計算、且未列記違約
      金項目，右側對外帳目則仍續列利息及違約金項目；再佐
      以被告提出之財政部發布之銀行資產評估損失準備提列及
      逾期放款催收款呆帳處理辦第8條、第10條有關逾期放款
      經列入催收款，即停止計息，但仍應依契約規定繼續催理
      ，並在催收款各分戶帳內利息欄註明應計利息，或作備忘
      計錄等規定，堪見被告抗辯原告自其他分行取得者乃內部
      帳目，而實際未清清償之債權仍應依對外帳目計算等，與
      事實相符，自堪信為真實。
（四）原告雖舉證人林得錄、丙○○等人之證詞，以為兩造已達
      成債務減免之協議等之證明（參本院96年11 月28日及97
      年1月14日言詞辯論筆錄）。然觀諸上開二證人所述，均
      為被告所屬人員建議原告應以如何程序為清償之行為，且
      須由被告所屬總行同意後始可依此履行，此核與證人乙○
      ○證述內容大致相符。足見，被告所屬人員所為充其量僅
      為提供建議之性質，被告迄未對兩造間債務之減免與原告
      達成一致之意思表示，自難認被告已同意原告自86年間為
      部分清償後即無庸再為任何清償。
（五）按民法第129條第1項第2款所謂之承認，為認識他方請求
      權存在之觀念表示，僅因債務人一方行為而成立，此與民
      法第144條第2項後段所謂之承認，須以契約為之者，性質
      迥不相同。又債務人於時效完成後所為之承認，固無中斷
      時效之可言，然既明知時效完成之事實而仍為承認行為，
      自屬拋棄時效利益之默示意思表示，且時效完成之利益，
      一經拋棄，即恢復時效完成前狀態，債務人顯不得再以時
      效業經完成拒絕給付（最高法院50年台上字第2868號判例
      意旨參照）。查被告於本件訴訟中對於超過5年以上之利
      息及違約金主張時效完成之抗辯，然被告於93年至95年間
      多次請求與被告協商債務清償方式之書面中，除載有其自
      行認定之債務餘外，均未曾明確表示拒絕給付利息及違約
      金，且原告於95年5月10日之申請書中更明確記載請求免
      除利息及違約金，而本金分期攤還等文字，堪認其已承認
      該利息及違約金之債權存在，揆諸首開判例意旨，原告自
      不得再以時效完成而拒絕給付所積欠之利息及違約金。
（六）按清償人所提出之給付，應先抵充費用，次充利息，次充
      原本，民法第323條前段定有明文。原告主張其於86年出
      售不動產以清償系爭債權之事實，為被告所不爭執；而依
      被告提出之臺灣銀行台中工業區分行催收款項帳記載，亦
      確有此項清償行為無訛。再依被告提出之華鈴公司償還明
      細表記載（參96年9月26日言詞辯論筆錄後附證物），被
      告係將原告清償之金額扣抵利息後再用以抵充本金，核與
      上開民法規定相符。依此計算，原告自86年後歷次清償後
      之債務餘額仍有本金1,422,532元及其餘未清償利息、違
      約金，則被告依本院91年度執未字第47565號執行名義就
      上開債權聲請臺灣士林地方法院執行並無違誤，原告主張
      兩造間債權債務關係僅餘本金464,000元及自95年7月25日
      起按年息8.375%計算之利息，並請求確認原告對伊於逾該
      部分之債權不存在，尚有未洽，不應准許。
四、本件判決之基礎已臻明確，兩造其餘之攻擊防禦方法及舉證
    ，核與判決無影響，毋庸一一論列，併此敘明。
據上論結，本件原告之訴為無理由，依民事訴訟法第78條，判決
如主文。
中    華    民    國    97    年    1     月    31    日
                  民事第四庭    法  官  王鏗普
正本係照原本作成。
如對本判決上訴，須於判決送達後20日內向本院提出上訴狀。
中    華    民    國    97    年    1     月    31    日
                                書記官


司法院資訊處製作；財團法人民間司法改革基金會備份。
